【裁判字號】    99,訴,142
【裁判日期】    990525
【裁判案由】    拆屋還地等
【裁判全文】
臺灣高雄地方法院民事判決               99年度訴字第142號
原      告  高雄市政府
法定代理人  丙   ○
訴訟代理人  吳榮昌律師
複代理人    乙○○
            丁○○
被      告  甲○○○
上列當事人間請求拆屋還地等事件，本院於民國99年5 月11日言
詞辯論終結，判決如下：
    主  文
被告應將坐落高雄市○鎮區○○段一七三四地號內如附圖編號A
部分所示面積四十八平方公尺土地上之建物拆除，將該部分土地
返還原告。
被告應給付原告新臺幣參拾壹萬肆仟壹佰伍拾柒元，及自民國九
十九年四月十二日起至清償日止，按年息百分之五計算之利息，
並應自民國九十八年七月一日起至拆除第一項建物返還土地之日
止，按月給付原告新臺幣肆仟零參拾捌元。
訴訟費用由被告負擔。
本判決於原告以新臺幣玖拾萬元供擔保後，得假執行。
    事實及理由
壹、程序方面：
一、本件被告經合法通知，未於言詞辯論期日到場，核無民事訴
    訟法第386 條所列各款情形，爰依原告之聲請，由其一造辯
    論而為判決。
二、按訴狀送達後，原告不得將原訴變更或追加他訴，但請求之
    基礎事實同一者、擴張或減縮應受判決事項之聲明者，不在
    此限，民事訴訟法第255 條第1 項第2 款、第3 款定有明文
    。本件原告原請求被告返還之土地面積約45平方公尺，並以
    該面積計算被告應返還之不當得利，經本院囑託高雄市政府
    地政處前鎮地政事務所測量結果，被告實際占用土地面積為
    48平方公尺，原告於民國99年3 月25日具狀擴張訴之聲明及
    提出繕本供本院送達被告，將其請求被告返還土地之面積擴
    張為48平方公尺，並以該面積計算被告應返還之不當得利，
    核與首揭法律規定相符，應予准許。
貳、實體方面：
一、原告主張：坐落高雄市○鎮區○○段1734地號土地（下稱系
    爭土地）為原告所有，惟遭被告於其上興建未辦保存登記之
    建物即門牌號碼高雄市前鎮區○○○街9 巷6 號房屋1 棟（
    下稱系爭建物），面積48平方公尺，而無權占用系爭土地，
    原告每半年向被告發單徵收土地使用補償金，被告皆未繳納
    ，原告已對被告於91年12月31日前應給付之土地使用補償金
    取得執行名義，惟被告仍未繳納。被告既以系爭房屋無權占
    用原告所有之系爭土地，自應將其占用部分拆除，返還土地
    ，且其無權占有期間，顯無法律上之原因，而受有相當於租
    金之利益，致原告受有損害，而該相當於租金之利益以系爭
    土地申報地價年息5%計算，應屬適當，是被告自92年1 月1
    日起至98年6 月30日止之所受相當租金之利益共計新臺幣（
    下同）314,157 元，且自98年7 月1 日起至拆屋還地之日止
    ，按月受有相當租金之利益4,038 元。為此，爰依民法第
    767 條所有物返還請求權、第179 條不當得利返還請求權之
    規定，提起本件訴訟。並聲明：(一)被告應將坐落系爭土地上
    之系爭建物拆除，返還該部分土地予原告；(二)被告應給付原
    告314,157 元，及自99年3 月25日擴張訴之聲明狀繕本送達
    之翌日起至清償日止按年息5%計算之利息，並應自98年7 月
    1 日起至拆除系爭房屋返還土地之日止，按月給付原告
    4,038 元；(三)願供擔保，請准宣告假執行。
二、被告未於言詞辯論期日到場，亦未提出書狀作何聲明或陳述
    。
三、本院得心證理由：
(一)、原告請求拆屋還地部分：
 1、查原告主張其為系爭土地之所有權人，被告未得其同意，以
    未保存登記之系爭建物占用系爭土地如附圖所示A 部分土地
    共計48平方公尺迄今，已據其提出土地謄本、現場照片、被
    告戶籍謄本等件為證（見本院卷第8 頁、第19頁至第23頁、
    第28頁），復經本院囑託高雄市政府地政處前鎮地政事務所
    派員會同測量系爭建物位置、面積，有勘驗筆錄、現場照片
    及高雄市政府地政處前鎮地政事務所複丈成果圖（即附圖）
    附卷可稽（見本院卷第37頁至第42頁、第50頁至第51頁）。
    又系爭建物為未保存登記建物，納稅義務人為被告，有高雄
    市稅捐稽徵處前鎮分處99年4 月27日高市稽前房字第099880
    7481號函及其所附房屋稅籍證明書在卷可憑（見本院卷第81
    頁），堪認被告為系爭建物之事實上處分權人。另且原告每
    半年向被告發單徵收土地使用補償金，惟被告皆未繳納，原
    告已對被告自80年7 月1 日起至91年12月31日止無權占用系
    爭土地之補償金向本院聲請以92年度促字第53365 號案件核
    發支付命令確定，並向嘉義地方法院聲請對被告強制執行無
    效果而取得債權憑證，亦有嘉義地方法院92年度執字第1142
    7 號債權憑證、高雄市市有土地租金率計收規定、高雄市政
    府市有財產收入（補償金）歷年繳納情形表在卷可參（見本
    院卷第9 頁、第10頁、第12頁至第13頁），並經本院依職權
    調取本院92年度促字第53365 號支付命令卷宗核閱屬實。準
    此，原告主張被告自92年1 月以前即以系爭房屋無權占用系
    爭土地迄今，有上述事證為佐，而被告已受合法通知，未於
    言詞辯論期日到場，亦未提出書狀作何爭執，自堪信原告上
    開主張為真實。
 2、按所有人對於無權占有或侵奪其所有物者，得請求返還之，
    民法第767 條前段定有明文。本件原告既為系爭土地之所有
    權人，被告未經原告同意擅自以系爭建物占用系爭土地，即
    屬無權占有。是以，原告依民法第76 7條前段所有物返還請
    求權之法律關係，請求被告應將系爭土地如附圖所示A 部分
    之系爭建物拆除後，將該部分土地返還予原告，自屬有據。
(二)、原告請求相當於租金之不當得利金額部分：
 1、按無法律上之原因而受利益，致他人受損害者，應返還其利
    益，民法第179條前段定有明文。又按，無權占有他人土地
    ，獲得相當於租金之利益，為社會通常之觀念，最高法院61
    年臺上字第1695號著有判例可資參照。本件被告以系爭建物
    無權占用系爭土地如附圖編號A 部分所示面積達48平方公尺
    之土地，業經本院認定屬實如前，原告因此受有無法使用、
    收益系爭土地之損害，即堪認定，則依前揭法律規定及判例
    意旨，原告依據民法第179 條不當得利之法律關係，請求被
    告就其無權占有系爭房屋期間（亦即自92年1 月1 日起至拆
    屋還地之日止）返還所受有相當於租金之利益，自屬有據。
 2、次按，城市地方房屋之租金，以不超過土地及其建築物申報
    總價額年息10% 為限，租用基地建築房屋準用之；所謂土地
    總價額，係以法定地價為準，而法定地價係土地所有人依土
    地法規定所申報之地價，在平均地權條例施行區域，係指土
    地所有權人於地政機關舉辦規定地價或重新規定地價時之公
    告申報期間內自行申報之地價，如土地所有權人未於公告期
    間申報地價者，以公告地價80% 為其申報地價；土地法第97
    條第1 項、第105 條、第148 條、同法施行法第25條、平均
    地權條例第16條分別定有明文。再者基地租金之數額，除以
    基地申報地價為基礎外，尚須斟酌基地之位置，工商業繁榮
    之程度，承租人利用基地之經濟價值及所受利益等項，並與
    鄰地租金相比較，以為決定，並非必達申報總地價年息10%
    最高額，最高法院68年臺上字第3071號判例可資參照。查系
    爭土地位於高雄市前鎮區○○○路與仁愛三街附近，屬於三
    多商圈，附近有新光三越百貨公司、SOGO百貨公司、大遠百
    百貨公司及第一銀行、合作金庫等銀行，鄰近捷運紅線大遠
    百站，並有愛國國小、苓雅國中等學區，生活機能均相當方
    便，業據原告提出書狀陳述詳實（見本院卷第43頁），並有
    系爭土地周邊環境現況照片及電子地圖在卷可按（見本院卷
    第44頁至第49頁），堪信為真。本院斟酌系爭土地所處位置
    、其四周商業繁榮、交通便利、生活機能情形，以及被告占
    有使用系爭土地之經濟價值與用途，並揆諸前揭規定，認為
    原告以系爭土地申報地價年息5%計算被告所受相當於租金之
    利益，應屬適當公允。又系爭土地於89年7 月、93年1 月、
    96年1 月之申報地價分別為19,858元、20,189元、20,189元
    ，有系爭土地地價第二類謄本附卷可稽（見本院卷第72頁）
    ，則依上開計算標準，本件被告自92年1 月1 日起至98年6
    月30日止，因占有系爭土地如附圖A 所示面積48平方公尺土
    地所受有相當於租金之利益為314,157 元【元以下4 捨5 入
    ，計算式：(1)92年1 月1 日起至92年12月31日：半年為19,
    858 （申報地價）×48（占用面積）×5%（租金年息率）×
    0.5 （占用期間年數）＝23,830，1 年為23,830×2 ＝
    47,660；(2)93年1 月1 日至98年6 月30日：每半年為20,189
    （申報地價）×48（占用面積）×5%（租金年息率）×0.5
    （占用期間年數）＝24,227，5.5 年為24,227×11＝266,49
    7 ；(1)＋(2)＝314,157 】，另被告自98年7 月1 日起至拆屋
    還地之日止，按月受有相當租金之利益為4,038 元【計算式
    ：20,189（申報地價）×48（占用面積）×5%（租金年息率
    ）÷12（1 年月數）＝4,038 】，均堪認定。
四、綜上所述，本件被告於92年1 月以前即以系爭建物無權占用
    原告所有系爭土地如附圖編號A 部分所示面積48平方公尺之
    土地迄今，原告依民法第767 條前段所有物返還請求權及民
    法第179 條不當得利之法律關係，請求被告將系爭土地如附
    圖編號A 部分所示面積48平方公尺土地上之系爭建物拆除，
    將該部分土地返還原告，並請求被告給付自92年1 月1 日起
    至98年6 月30日止所受相當於租金之不當得利共計314,157
    元，及自原告99年3 月25日擴張訴之聲明狀送達翌日即99年
    4 月12日起至清償日止，按年息5%計算之法定遲延利息，並
    請求被告自98年7 月1 日起至拆屋還地之日止，按月給付所
    受相當於租金之不當得利4,038 元，洵屬有據，應予准許。
五、又原告陳明願供擔保聲請宣告假執行，核無不合，爰酌定相
    當之擔保金額，予以准許。
六、據上論結，本件原告之訴為有理由，爰依民事訴訟法第385
    條第1 項前段、第78條、第390 條第2 項，判決如主文。
中    華    民    國    99    年    5     月    25    日
                  民事第六庭  法  官  林書慧
正本係照原本作成。
如不服本判決，應於送達後20日內，向本院提出上訴狀並表明上
訴理由，如於本判決宣示後送達前提起上訴者，應於判決送達後
10日內補提上訴理由書（須附繕本）。
中    華    民    國    99    年    5     月    25    日
                              書記官  史華齡

司法院資訊處製作；財團法人民間司法改革基金會備份。
